【裁判字號】    97,再易,59
【裁判日期】    970825
【裁判案由】    確認地上權不存在
【裁判全文】
臺灣高等法院民事判決                  97年度再易字第59號
再 審原 告  甲○○
再 審被 告  新竹縣政府
法定代理人  乙○○
上列當事人間確認地上權不存在事件，再審原告對於中華民國九
十六年十月三十一日本院九十六年度上易字第七二七號確定判決
提起再審，本院判決如下：
    主  文
再審之訴駁回。
再審訴訟費用由再審原告負擔。
    事實及理由
一、本件再審原告起訴意旨略以：伊於民國九十四年十月七日向
    新竹市地政事務所請求就門牌號碼為新竹市○○街三五號、
    三三號及三三之二號三間房屋之基地為時效取得地上權登記
    ，經再審被告異議，新竹市政府不動產糾紛調處委員會乃通
    知兩造到場進行調處，調處結果准伊辦理時效取得地上權登
    記。新竹市政府於九十四年十一月一日發函命再審被告於調
    處紀錄後十五日內起訴，逾期則依調處結果辦理。再審原告
    於同年月十四日僅就上開三五號、三三號二房屋之基地提起
    本件訴訟，遲於同年十二月十三日、二十七日及九十五年十
    月二十六日就上開三三之二號房屋之基地部分追加起訴，其
    追加起訴之時間顯已逾土地法第五十九條第二項所定之十五
    日期間，依最高法院七十六年度台上字第一三七四號判決意
    旨，本件調處於十五日期間屆滿時已告確定，法院不得再予
    變更，應以欠缺保護必要駁回再審被告之訴，前第一審為再
    審被告勝訴之判決，經伊聲明不服，原確定判決駁回伊上訴
    ，均顯然違背土地法第五十九條第二項之規定及上開最高法
    院判決意旨，其適用法規顯有錯誤，爰依民事訴訟法第四百
    九十六條第一項第一款之規定，提起本件再審之訴，並聲明
    為：(一)原確定判決關於新竹市○○街三三之二號房屋之基地
    部分（即新竹市○○段○○段二○地號二十平方公尺及同小
    段二○之七地號十二平方公尺之土地部分）廢棄。(二)右廢棄
    部分，再審被告之訴駁回。
二、本件再審原告之訴，顯無理由，不待再審被告陳述，逕為判
    決，故無再審被告之陳述。
三、按有適用法規顯有錯誤者，得以再審之訴對於確定終局判決
    聲明不服。但當事人已依上訴主張其事由或知其事由而不為
    主張者，不在此限，民事訴訟法第四百九十六條第一項第一
    款定有明文，「所謂適用法規顯有錯誤，應以確定判決違背
    法規或現存判例解釋者為限，若在學說上諸說併存尚無法規
    判解可據者，不得指為用法錯誤。」（最高法院五十七年度
    台上字第一○九一號判例要旨參照）。次按土地法第五十九
    條規定，土地權利關係人，在同法第五十八條公告期間內，
    如有異議，得向該管直轄市或縣（市）地政機關以書面提出
    ，並應附具證明文件。因前項異議而生土地權利爭執時，應
    由該管直轄市或縣（市）地政機關予以調處，不服調處者，
    應於接到調處通知後十五日內，向司法機關訴請處理，逾期
    不起訴者，依原調處結果辦理之。又按土地法第五十九條規
    定，土地權利關係人，在同法第五十八條公告期間內，如有
    異議，得向該管直轄市或縣（市）地政機關以書面提出，並
    應附具證明文件。因前項異議而生土地權利爭執時，應由該
    管直轄市或縣（市）地政機關予以調處，不服調處者，應於
    接到調處通知後十五日內，向司法機關訴請處理，逾期不起
    訴者，依原調處結果辦理之。查：
  (一)再審原告據以主張再審之最高法院七十六年度台上字第一三
    七四號判決，並非最高法院判例，姑不論原確定判決與該判
    決之該見解有無不同，縱依再審原告主張，因該最高法院判
    決非現存有效之判例，依上揭說明，不得謂適用法規顯有錯
    誤，合先敘明。
  (二)按「以時效取得地上權登記請求權為由，向地政機關申請為
    地上權登記者，必待登記機關於土地登記簿上為地上權之登
    記，始有地上權可言。準此，即令土地所有人未依土地法第
    五十九條第二項規定，於接獲調處通知十五日內起訴，在地
    政機關未於土地登記簿上為地上權登記前，仍不得謂已取得
    地上權，受訴法院仍應就占有人是否具備時效取得地上權之
    要件，為實體上之裁判。」（最高法院八十三年度台上字第
    二○九二號判決要旨參照）。再審原告前於九十四年十月七
    日向新竹市地政事務所申請登記時效取得地上權，經再審被
    告異議，新竹市政府不動產糾紛調處委員會乃召集兩造進行
    調處結果為：再審原告於其所主張系爭二○、二○之一、二
    ○之七、二○之八地號土地之部分位置准予辦理時效取得地
    上權，新竹市政府依調處於九十四年十一日發函命再審被告
    於收到上開調處會議紀錄後十五日內起訴，再審被告遂於同
    年月十五日提起本件確認地上權不存在訴訟後，新竹市地政
    事務所始於九十四年十二月二十九日准許上訴人為地上權登
    記等情，為再審原告所自陳，並有本院確定判決可按。本件
    再審被告於九十四年十一月十五日提起原確定案件之訴時係
    請求確認上訴人對於被上訴人所有之系爭二○、二○之一、
    二○之七、二○之八地號土地（其中二○地號土地使用面積
    為二平方公尺、二○之一地號土地使用面積為十九平方公尺
    、二○之七地號土地使用面積為五十一平方公尺、二○之八
    地號土地使用面積為十平方公尺，詳細位置及面積如原審卷
    (一)第六頁附圖所示）之地上權不存在，依上揭說明，法院自
    應就再審原告是否具備時效取得地上權之要件，為實體上之
    裁判。又再審被告上揭起訴係就再審原告所主張就上揭地號
    土地之部分位置取得地上權，第一審法院會同新竹市地政事
    務所人員履勘及測量，而新竹市地政事務所迨至本件確定之
    訴訟起訴後即九十四年十二月二十九日始准再審原告之地上
    權登記，系爭地上權之範圍方因而確定。因再審被告提起上
    揭確認之訴在先，原審被告乃依據新竹市地政事務所已登記
    之地上權及再審原告主張之地上權範圍暨複丈成果圖，於九
    十六年五月三十一日更正其訴之聲明為：(一)確認上訴人對於
    被上訴人所有之系爭二○地號、二○之一地號土地上如原判
    決附圖甲Ａ部分所示面積三○．七九平方公尺、Ｂ部分所示
    面積四一．七五平方公尺及如附圖乙Ｃ部分所示面積七平方
    公尺之地上權登記請求權不存在。(二)確認上訴人對於被上訴
    人所有之系爭二○地號土地上如附圖乙Ｄ部分所示面積三十
    二平方公尺之地上權不存在。(三)上訴人應就被上訴人所有之
    系爭二○地號及二○之七地號土地上，由新竹市地政事務所
    以九十四空白字第一九四六六○號收件，於九十四年十二月
    二十九日登記之地上權登記予以塗銷，亦有上揭本院確定判
    決可按。原確定之訴系爭土地之地號均未改變，而地上權位
    置亦係依再審原告主張，核屬同一請求基礎事實，所為擴張
    及減縮應受判決事項之聲明僅係依新竹市地政事務所測量結
    果而為變更，均在訴訟標的之法律關係範圍以內，並經原確
    定判決第一、二審准許為訴之追加變更，核再審被告於原確
    定之訴，其起訴及所為上揭訴之追加變更，均未逾再審原告
    主張及新竹市地政事務所所為上揭地上權登記之位置，有再
    審原告所提出之本院原確定判決在卷可稽。是堪認在再審被
    告所提起上揭確定之訴，其起訴時之訴訟標的範圍內。再者
    ，原確定判決准再審被告之上揭訴之變更追加部分是否合法
    ，有無違反上揭十五日法定期間之規定，係本件第一、二審
    判決認定事實職權之行使，要與適用法規顯有錯誤之再審要
    件不符。是再審被告於本件前第一審程序中所為訴之變更，
    亦經本件前第一審臺灣新竹地方法院九十四年度訴字第六七
    七號判決認定訴之變更為合法，且據本院確定判決駁回再審
    原告之上訴；嗣再審原告復以再審被告於第一審所為訴之變
    更追加部分係逾上揭十五日法定期間為由提起第三審上訴，
    亦據最高法院九十七年度台上字第七九五號確定判決，駁回
    再審原告上訴確定在案。本院原確定判決未有適用上開土地
    法第五十九條第二項規定顯有錯誤之情形，依首揭說明，再
    審原告據為提起本件再審之訴，顯無理由。
四、從而，再審原告依民事訴訟法第四百九十六條第一項第一款
    之規定提起本件再審之訴，顯無再審理由，爰不經言詞辯論
    以判決駁回之。
五、據上論結，本件再審之訴為顯無理由，爰依民事訴訟法第五
    百零二條、第七十八條之規定，判決如主文。
中    華    民    國    97    年    8     月    25    日
                  民事第十庭
                        審判長法  官  黃豐澤
                              法  官  林麗玲
                              法  官  吳光釗
正本係照原本作成。
如不服本判決，應於收受送達後20日內向本院提出上訴書狀，其
未表明上訴理由者，應於提出上訴後20日內向本院補提理由書狀
（均須按他造當事人之人數附繕本）上訴時應提出委任律師或具
有律師資格之人之委任狀；委任有律師資格者，另應附具律師資
格證書及釋明委任人與受任人有民事訴訟法第466條之1第1項但
書或第2項（詳附註）所定關係之釋明文書影本。
中    華    民    國    97    年    8     月    26    日
                              書記官  秦慧榮
附註：
民事訴訟法第466條之1（第1項、第2項）：
對於第二審判決上訴，上訴人應委任律師為訴訟代理人。但上訴
人或其他法定代理人具有律師資格者，不在此限。
上訴人之配偶、三親等內之血親、二親等內之姻親，或上訴人為
法人、中央或地方機關時，其所屬專任人員具有律師資格並經法
院認為適當者，亦得為第三審訴訟代理人。


司法院資訊處製作；財團法人民間司法改革基金會備份。
